最高法院刑事判決　　　　　　　　　　　　　　　九十一年度台上字第二○八六號
　　上　訴　人　臺灣高等法院臺南分院檢察署檢察官
　　被　　　告　甲○○
右上訴人因被告違反毒品危害防制條例案件，不服台灣高等法院台南分院中華民國九
十一年一月二十四日第二審更審判決（九十年度重上更(四)字第三六一號，起訴案號：
台灣嘉義地方法院檢察署八十七年度偵字第七六一九號），提起上訴，本院判決如左
：
    主  文
原判決撤銷，發回臺灣高等法院臺南分院。
    理  由
本件原判決認定被告甲○○於民國八十七年十二月初某日，向綽號「阿文」之不詳姓
名男子，販入第一級毒品海洛英及第二級毒品安非他命。嗣於同年月十七日上午十一
時三十分許，被告與陳新安議定在嘉義市博愛陸橋下販賣新台幣（下同）二千元之海
洛因及二千元之安非他命予陳新安後，乃於同日中午十二時許攜帶海洛因及安非他命
，自其住處嘉義市○○路四三二巷五八號五樓之一停車場，欲駕車前往上址與陳新安
交易時，適為警當場查獲，而未得逞；並扣得被告所持有之海洛因六小包、安非他命
二十一包，及被告所有供販賣毒品所用之電子磅秤一組及分裝袋二百五十三個等情。
因而撤銷第一審判決，改判依想像競合犯關係從一重論處被告販賣第一級毒品未遂，
累犯罪刑，固非無見。
惟查：(一)、按危害毒品防制條例第四條第一項、第二項之販賣第一、二級毒品罪，均
以行為人主觀上具有營利之意圖，為其犯罪成立要件之一。有罪之判決書，自應將被
告主觀上具有營利意圖之犯罪構成要件事實，於事實欄內詳加認定記載，並於理由內
說明其憑以認定之依據及理由，始足以為論罪科刑之依據。原判決認定被告有前揭販
賣第一、二級毒品未遂之犯行，並依想像競合犯關係從一重論處販賣第一級毒品未遂
罪刑。惟其對於被告主觀上有無販賣毒品營利之意圖，並未於事實欄內加以認定記載
，依上說明，自不足以為適用法律之依據。(二)、又按所謂販賣行為，並不以販入後復
行賣出為要件，祇要以營利為目的，將毒品購入或賣出，有一於此，其犯罪即為完成
。原判決認定被告於八十七年十二月初某日，向綽號「阿文」之男子販入海洛英及安
非他命，嗣於同年月十七日上午，與陳新安議定在嘉義市博愛陸橋下買賣海洛因及安
非他命各二千元，旋攜帶毒品欲駕車赴上址交易時，即為警查獲而未得逞等情，而論
以販賣第一級毒品未遂等罪。惟卷查被告於發回前原審（上更一）訊問時已供稱：「
（你買回即想賣出去？）不是，是我向『阿文』買時，他說他要出國不賣了，東西都
給我，我就收下，欲以後賣，但買回來即被警捉到了．．．」等語（見原審上更一卷
第二十頁反面）。依其所供「欲以後賣」之意旨，似謂其向綽號「阿文」者購買毒品
當時，已存有「以後再行賣出」之意思。且依其在原審所述，其於案發前一個月，向
綽號「阿文」者購買安非他命三萬元、海洛因二萬元；於案發前十日又向「阿文」者
購買安非他命八萬餘元、海洛因四萬餘元（見原審卷第五十四頁）。則其於二十天之
內即購入毒品價值達十七餘萬元，其數量似超過單獨一人施用所需；究竟其購入之目
的係僅供自己施用，抑或兼有販賣營利之意思，尚非全屬無疑。且據其於發回前原審
供稱：伊有太太及三個小孩，當廚師，月薪有五、六萬元；警方扣案之二十九萬餘元
其中十餘萬元係向朋友借的，準備繳汽車貸款及利息，其汽車貸款三十萬元等語（見
原審上更三卷第六十五頁、第七十頁）。則以被告之經濟能力，是否足敷其個人施用
上述鉅額毒品所需，亦有疑義。又其除向「阿文」者購入上述毒品外，並同時取得前
述電子磅秤一組及分裝袋二百五十三個，若非意圖供販賣所用，則其用途究竟為何？
亦頗堪置疑。究竟其購入上揭毒品之目的何在？此與判斷被告所為究應論以販賣毒品
既遂或未遂攸關，自有就上開疑點一一深入查明釐清之必要。乃原審對於前述疑點全
未加以究明，徒以被告於原審否認有販入轉售他人之意圖，即謂並無事證足認被告意
在販賣而買入，而遽論以販賣毒品未遂罪，依上說明，尚嫌調查未盡。(三)、又按證據
之取捨，法院原有自由判斷之權，證人之陳述有部分前後不符，或相互間有所歧異時
，究竟何者為可採，法院應依職權衡酌情理予以審定，非謂一有矛盾，即應認其所述
全部均為不可採信；若其對於基本事實之陳述，果與真實性無礙時，仍非不得採信。
卷查證人陳新安於警訊時陳稱：「我共向『阿六』（指被告）購買二次，一次是購買
海洛因一小包二千元，地點是博愛路橋下交易」等語（見警卷第五頁正反面）。於偵
查中亦陳稱：伊曾於被查獲當天（即八十七年十二月十七日）前約半個月下午約四、
五時，在嘉義市○○路橋文化路尾新內閣大樓樓下向被告購買海洛因一次五千元等語
（見偵查卷第二十一頁正反面）。嗣於發回前原審亦陳稱：「（是否於八十七年十二
月十七日前約十五日下午四、五時，在嘉義市○○路橋下向甲○○買二千元之海洛因
？）是，有買海洛因」、「（你曾向甲○○拿過毒品安非他命、海洛因？）有，在嘉
義市○○路橋下拿過一次五千元……是在被捉到前十五天買的，買二千元……」、「
第一次是買五千元之海洛因……」、「有在被查到前之十五日前下午四、五點，也在
嘉義市博愛陸橋下買過二千元海洛因」等語（見原審上訴卷第六十七頁、原審上更一
卷第九十六頁正反面、九十七頁、二三０頁）。依其上揭所述內容觀之，除其所稱向
被告購買海洛因之金額（或稱五千元，或謂二千元）前後不符外，其餘關於購買之時
間、地點及購買毒品之種類均大致相同。且本件案發當日，陳新安係以被告之行動電
話（0000000000號）與被告聯絡約定在上址交易毒品後，被告攜帶毒品正
欲前往上址交貨取款而被警查獲；若被告與陳新安前此並無買賣毒品之經驗，則陳新
安何以知悉被告之行動電話號碼，並能以該電話與被告聯絡購買毒品？況被告與陳新
安於警訊及偵查中均陳稱彼此並無任何怨隙等語（見警卷第三頁反面、偵查卷第二十
二頁），則陳某所為不利於被告之陳述，是否全屬不實而不足採信，亦非毫無疑竇。
雖陳新安所述關於向被告購買海洛因金額之細節部分，前後未盡一致，但其對於前揭
時地向被告購買海洛因之基本事實及其他細節之陳述，前後並無不符。能否以該部分
細節之瑕疵，即謂其所述全然不實，而予以摒棄不採，似非無進一步研酌之餘地。原
審對此未深入詳加審酌，徒以陳某所述購買海洛因之金額前後不一，事後又改稱係向
被告索取毒品施用，即謂不能認定所述何者為真，而全部予以摒棄不採，依上說明，
其對於證據之取捨論斷，尚難謂適法。又陳新安於第二次發回前原審調查時陳稱：伊
在本件案發前，曾向上訴人拿過海洛因及安非他命，兩種均有云云（見原審上更一卷
第九十六頁反面）。若其所述屬實，則被告在本案查獲之前，似已有販賣安非他命予
陳新安之犯行。本院前二次發回意旨均已指明此部分應一併加以查明，乃原審仍未調
查，亦未於判決理由中對此加以說明，亦有可議。檢察官上訴意旨執以指摘原判決不
當，尚非全無理由，應認原判決仍有撤銷發回之原因。
據上論結，應依刑事訴訟法第三百九十七條、第四百零一條，判決如主文。
中      華      民      國    九十一    年      四      月     十八     日
                              最高法院刑事第六庭
                                  審判長法官  吳  雄  銘
                                        法官  池  啟  明
                                        法官  石  木  欽
                                        法官  郭  毓  洲
                                        法官  吳  三  龍
      右正本證明與原本無異
                                              書  記  官
中      華      民      國    九十一    年      四      月    二十二    日
